ACORDAO-COMPLETO-2459337

ACÓRDÃO 6809/2021 ATA 13/2021 - SEGUNDA CÂMARA

VISTO, relatado e discutido o recurso de reconsideração interposto por Luiz Cezar Baptistel, ex-prefeito do Município de Marquinho-PR, contra o Acórdão 818/2020-TCU-Segunda Câmara, que julgou irregulares as contas especiais do recorrente e lhe aplicou multa de R$ 10 mil, sem imputação de débito.
ACORDAM os Ministros do Tribunal de Contas da União, reunidos em sessão da 2ª Câmara, com fundamento nos arts. 16 inciso II, 18, 32, inciso I, e 33 da Lei 8.443/1992, em:
9.1. conhecer do recurso de reconsideração e dar-lhe provimento para tornar insubsistentes os itens 9.2, 9.3, 9.3.1 e 9.3.2 do Acórdão 818/2020-TCU-Segunda Câmara;
9.2. julgar regulares com ressalvas as contas de Luiz Cezar Baptistel, dando-lhe quitação;
9.3. dar ciência desta deliberação ao recorrente e aos demais interessados, com a informação de que a íntegra do Relatório e do Voto que a fundamentam está disponível no endereço eletrônico www.tcu.gov.br/acórdãos.

Recurso de reconsideração interposto por Luiz Cezar Baptistel contra o Acórdão 818/2020  2ª Câmara, que julgou irregulares as contas especiais do recorrente e lhe aplicou multa.

Segunda Câmara

Município de Marquinho - PR.

3. Recorrente: Luiz Cezar Baptistel (XXX.114.229-XX).

13.1. Ministros presentes: Bruno Dantas (Presidente), Augusto Nardes, Aroldo Cedraz, Raimundo Carreiro e Jorge Oliveira (Relator).
13.2. Ministro que não participou da votação: Bruno Dantas.
13.3. Ministros-Substitutos presentes: Marcos Bemquerer Costa e André Luís de Carvalho.

JORGE OLIVEIRA

Ministro Aroldo Cedraz.

Adoto como relatório a instrução da Secretaria de Recursos - Serur (peça 210) , que contou com anuência do dirigente da unidade e do Ministério Público junto ao TCU (peça 212) :
"INTRODUÇÃO
1.	Trata-se de recurso de reconsideração interposto por Luiz Cezar Baptistel (peças 175-180) , contra o Acórdão 818/2020-TCU-Segunda Câmara - (Peça 154) , relatado pelo Ministro Aroldo Cedraz, com o seguinte teor: 
9.1. excluir da presente relação jurídica processual a Sra. Rosane Borges de Oliveira, os Srs. Everaldo Della Justina Meurer, Gilmar Camargo, José Claudir Suchow, Salvador Bertoli Gamba, Sérgio Luiz Dal Pai e Vilso dos Santos, o Município de Marquinho-PR e a empresa MLV Construções e Serviços Ltda.; 
9.2. com fundamento no art. 71, inciso II, da Constituição Federal de 1988, e nos arts. 1º, inciso I, 15, 16, inciso III, alínea "b", da Lei 8.443, de 16/7/1992, combinados com os arts. 19, parágrafo único, e 23, inciso III, da mesma lei, e com os arts. 1º, inciso I, 201, § 2º, 205, 209, inciso II, e 214, inciso III, do Regimento Interno-TCU, julgar irregulares as contas do Sr. Luiz Cezar Baptistel, aplicando-lhe a multa prevista no art. 58, inciso I, da aludida Lei Orgânica, combinado com o art. 268, inciso I, do mencionado Regimento Interno, no valor individual de R$ 10.000,00 (dez mil reais) , com a fixação do prazo de 15 (quinze) dias, a contar da notificação, para que comprove, perante o Tribunal (art. 214, inciso III, alínea "a", do Regimento Interno-TCU) , o recolhimento da dívida aos cofres do Tesouro Nacional, atualizada monetariamente desde a data deste Acórdão até a do efetivo recolhimento, se for paga após o vencimento, na forma da legislação em vigor; 
9.3. autorizar, desde logo, nos termos dos arts. 26 e 28, inciso II, da Lei 8.443/1992:
9.3.1. o pagamento da dívida em até 36 (trinta e seis) parcelas mensais e consecutivas, se solicitado pelo responsável e se o processo não tiver sido remetido para cobrança judicial, fixando-se o vencimento da primeira em 15 (quinze) dias, a contar do recebimento da notificação, e o das demais a cada 30 (trinta) dias, devendo incidir sobre cada uma delas os encargos legais devidos, na forma prevista na legislação em vigor, sem prejuízo ao vencimento antecipado do saldo devedor em caso de não comprovação do recolhimento de qualquer parcela, conforme prevê o art. 217, § 2º, do Regimento Interno deste Tribunal; 
9.3.2. a cobrança judicial da dívida, caso não atendida a notificação; 
9.4. encaminhar cópia desta deliberação aos responsáveis em epígrafe, ao Município de Marquinho-PR e ao Ministério da Agricultura, Pecuária e Abastecimento.
HISTÓRICO
2.	Trata-se de Tomada de Contas Especial (TCE) instaurada pela Coordenação de Contabilidade da Secretaria Executiva do Ministério da Agricultura, Pecuária e Abastecimento (MAPA) em razão da impugnação das despesas realizadas no Convênio 700592/2008 (peça 1, p. 4-22) celebrado com o Município de Marquinho-PR com vistas a apoiar a recuperação e manutenção de estradas vicinais naquela edilidade, "tendo como elementos característicos a recuperação e manutenção de 19,5 km do trecho Terra Boa - Anta Gorda - São Roque" (peça 1, p. 4) . 
2.1.	Foram chamados aos presentes autos em sede de citação o Sr. Luiz Cezar Baptistel, na condição de Prefeito Municipal signatário do Convênio 700592/2008, o Sr. José Claudir Suchow, Prefeito Municipal sucessor responsável pela prestação de contas daquele convênio, a Sra. Rosane Borges de Oliveira, Secretária Municipal de Finanças e também membro da Comissão Municipal de Licitação, o Sr. Gilmar Camargo, Presidente da Comissão de Licitação, os Srs. Everaldo Della Justina Meurer e Sérgio Luiz Dal Pai, membros da Comissão Municipal de Licitação, o próprio Município de Marquinho-PR e a empresa MLV Construções e Serviços Ltda., contratada pela edilidade para executar as sobreditas obras de recuperação e manutenção de estradas. Foi, ainda, chamado em audiência o Sr. Salvador Bertoli Gamba, fiscal do MAPA responsável pela vistoria prévia dos locais em que seria realizado o objeto original do sobredito convênio. 
2.2.	Após exaustiva análise na fase de instrução, em que foram adotadas providências preliminares e sopesados elementos adicionais de defesa, concluíram os pareceres precedentes, em uníssono, pela descaracterização do dano inicialmente suscitado nesta TCE, tendo em vista que os elementos de prova coligidos aos autos lograram demonstrar o efetivo emprego dos recursos do Convênio 700592/2008 em obras de recuperação e manutenção de estradas no Município de Marquinho-PR, embora em localidades distintas daquelas estipuladas no plano de trabalho da aludida avença. 
2.3.	Os pareceres também convergiram em relação à não responsabilização da Sra. Rosane Borges de Oliveira, dos Srs. Everaldo Della Justina Meurer, Gilmar Camargo, José Claudir Suchow, Salvador Bertoli Gamba e Sérgio Luiz Dal Pai, do Município de Marquinho-PR e da empresa MLV Construções e Serviços Ltda., os quais, não tendo contribuído de qualquer forma para a consumação das irregularidades remanescentes que restaram não elididas, mereceriam ser excluídos da presente relação jurídica processual. Ainda assim, restaram as seguintes irregularidades: 
	a) autorização para que fosse realizada a Tomada de Preços 014/2008, homologando seu resultado na sequência e contratando a empresa vencedora, embora o objeto do procedimento licitatório e do respectivo contrato se referisse às localidades originalmente previstas no plano de trabalho do Convênio 700592/2008, cujos serviços, na verdade, estavam previstos e em execução no cerne de outra avença, qual seja, o Convênio 031/2008, firmado com o Departamento de Estradas de Rodagem do Paraná (DER/PR) ; 
	b) realização de pagamento por objeto executado antes do recebimento da primeira parcela do repasse da União e em local diverso daquele que foi pactuado, desobedecendo às Cláusulas Terceira, inciso II, alínea "g", e Sexta, inciso III, do Convênio 700592/2008 (peça 1, p. 6 e 10) ; e 
	c) prestação de contas com informações inverídicas acerca da efetiva localização em que foram executados os serviços de recuperação e manutenção de estradas vicinais. 
2.4.	Essas ocorrências foram imputadas, tanto pela Secex-PR quanto pelo Ministério Público de Contas, ao Sr. Luiz Cezar Baptistel, havendo divergência nos pareceres, entretanto, quanto ao desfecho processual a ser adotado em relação a esse ex-Prefeito, que, na opinião da unidade instrutiva, deveria ter suas contas julgadas regulares com ressalva, enquanto o Parquet especializado entende cabível o julgamento pela irregularidade das contas e a aplicação da multa prevista no art. 58, inciso I, da Lei 8.443, de 16/7/1992. 
2.5.	Após exaustiva análise, esta corte de Contas decidiu, dissentindo da unidade técnica, com base nos argumentos apresentados pela Procuradora-Geral Cristina Machado da Costa e Silva em seu derradeiro parecer (peça 153) .
2.6. 	Esta Corte divergiu da proposta da unidade técnica quanto à regularidade com ressalva, por entender que aquele responsável, na qualidade de Prefeito Municipal e signatário dos dois convênios então firmados pelo Município de Marquinho-PR com objetos idênticos - o estadual, com o DER/PR, de nº 031/2008, datado de 16/4/2008; e o federal, com o MAPA, de nº 700.592/2008, assinado em 18/12/2008 -, detinha conhecimento, à época, de que, no decurso das tratativas com o órgão concedente federal até a assinatura do respectivo instrumento e, com mais ênfase, na autorização e processamento da referida Tomada de Preços 014/2008 (9/11/2008) e assinatura do correspondente contrato (9/12/2008) , os serviços nos locais originalmente propostos no âmbito do Convênio 700592/2008 já haviam sido executados pela aludida autarquia estadual no bojo do Convênio 031/2008-DER/PR.
2.7. 	O Tribunal, então, decidiu, por meio do Acórdão 818/2020-TCU-Segunda Câmara - (Peça 154) , transcrito anteriormente, julgar irregulares as contas do responsável, aplicando-lhe multa individual. 
2.8. 	Não satisfeito com o julgado, o responsável Luiz Cezar Baptistel opôs recurso de reconsideração (peça 176) , ora em análise.
ADMISSIBILIDADE
3.	Reitera-se o exame preliminar de admissibilidade (peça 188) , ratificado pelo Ministro-Relator (peça 192) , que concluiu pelo conhecimento do recurso de reconsideração interposto por Luiz Cezar Baptistel, suspendendo-se os efeitos dos itens 9.2, 9.3 e 9.3.2 do Acórdão 818/2020-TCU-Segunda Câmara, eis que preenchidos os requisitos processuais aplicáveis à espécie.
MÉRITO
4.	Delimitação
4.1.	Constitui objeto do recurso (peça 89) verificar as seguintes questões:
a) se é possível atestar a regularidade das contas;
b) se houve observância aos fundamentos dos artigos 20 e 22 da Lei de Introdução às Normas do Direito Brasileiro (LINDB) ;
c) se há razoabilidade na imputação da multa.
5.	Da regularidade das contas
5.1.	O responsável clama pela regularidade das contas, tendo em vista os seguintes fundamentos:
	a)  a irregularidade da tomada de contas em comento se deu em razão de incongruências formais praticadas sob a gestão e responsabilidade do recorrente, sendo afastada qualquer incidência de dano ao erário (peça 176, p. 4) ;
	b) a 2ª Diretoria Técnica desta E. Corte (da então Secex/PR) , no mesmo parecer de março de 2018, transcreveu o testemunho do Fiscal Federal Agropecuário, Alexandre Issac Akerman Fraga, responsável pelas fiscalizações do convênio junto ao município de Marquinho, segundo o qual era plenamente possível a alteração dos trechos em sistema, ou seja, a falta de alteração não decorre de omissão proposital do gestor (que não lhe trouxe benefício algum) , mas sim do desconhecimento e falta de orientação técnica (peça 176, p. 7) ;
	c) esta Corte possui jurisprudência consolidada no que diz respeito à ressalva quando do ato formal irregular não decorra prejuízos à administração. Fazendo destaque aos autos TC Processo 016.402/2007-5, Acórdão 3472/2014, que faz parte da jurisprudência selecionada desta Corte, através do qual restou reconhecida que, muito embora a conduta fosse irregular, tinha por objetivo o melhor interesse público, razão pela qual foi reconhecida sua regularidade, com as devidas ressalvas (peça 176, p. 8) ;
	d) as irregularidades formais decorreram da utilização dos recursos para recuperação de outras estradas, a fim de preservar o interesse público do convênio e garantir a segurança de seus munícipes que transitavam pela região (peça 176, p. 10) .
	Análise:
5.2.	Não assiste razão ao recorrente. As alegações apresentadas não são aptas a elidir as irregularidades detectadas na gestão dos recursos públicos. No mais, o ora recorrente limita-se a clamar pela regularidade das contas, sem, ao menos, acostar quaisquer documentos que afastem as irregularidades apuradas.
5.3.	Ademais, o recorrente não traz quaisquer justificativas sobre realização de pagamento por objeto executado antes do recebimento da primeira parcela do repasse da União e em local diverso daquele que foi pactuado, além das informações inverídicas acerca da efetiva localização em que foram executados os serviços de recuperação e manutenção de estradas vicinais.
5.4.	Por fim, vale lembrar que tal tema fora devidamente analisado pelo Ministério Público junto a este Tribunal, e incorporado às razoes de decidi do voto fundamentador do acórdão ora vergastado. Por elucidativo, transcreve-se trecho do Parecer do MPTCU (peça 153) :
4. Todavia, a nosso ver, remanescem irregulares os atos de gestão do Senhor Luiz Cezar Baptistel relacionados com a realização do procedimento licitatório mediante a Tomada de Preços n.º 014/2008 e com as informações fornecidas na prestação de contas do Convênio n.º 700.592/2008.
5. No primeiro caso, na linha do pronunciamento anterior deste Parquet nos autos (peça 133, item 8) , o Senhor Luiz Cezar Baptistel detinha conhecimento à época - na qualidade de Prefeito Municipal e signatário dos dois convênios firmados pelo Município de Marquinho/PR (o estadual, com o DER/PR, de n.º 031/2008, datado de 16/4/2008; e o federal, com o MAPA, de n.º 700.592/2008, assinado em 18/12/2008) - de que, no decurso das tratativas com o órgão concedente federal até a assinatura do respectivo instrumento e, com mais ênfase, na autorização e processamento da Tomada de Preços n.º 014/2008 (9/11/2008) e assinatura do correspondente contrato (9/12/2008) , os serviços nos locais originais já haviam sido executados pelo DER/PR. 
6. Na segunda situação (peça 133, item 9) , a irregularidade consiste em que, embora tivessem sido efetivamente executados os serviços nos novos trechos de estradas vicinais do município convenente, os documentos originais e complementares da prestação de contas se referem apenas à recuperação e manutenção de estradas vicinais nos trechos originais indicados no plano de trabalho do convênio celebrado com o Ministério, no valor de R$ 154.649,40. Também na Nota Fiscal n.º 000037, emitida em 30/12/2008, no valor de R$ 154.649,40, há referência aos serviços do Convênio n.º 700.592/2008, sem menção alguma à execução dos novos trechos das estradas.
5.5.	A deliberação desta Corte citada pelo responsável não o socorre. O Acórdão 3472/2014-TCU-Plenário, relatado pelo Ministro Bruno Dantas, não serve de paradigma para este caso, principalmente porque tratou de situação distinta, não constituindo autêntico precedente a ser replicado no processo em causa. Naquele processo o grau de reprovabilidade das condutas dos responsáveis foi mínimo e, por essa razão, não teve o condão de macular suas contas, o que não ocorreu no processo ora em análise, o qual foi identificado o desvio de objeto. 
5.6.	Em consonância com a jurisprudência desta Corte de Contas, a aplicação de recursos repassados em finalidades compatíveis com o objeto do convênio, ainda que não exatamente na finalidade prevista, configura desvio de objeto, e não ausência de aplicação dos recursos. A ocorrência de desvio de objeto, sem a autorização do concedente, constitui infração, sem imputação de débito, mas com julgamento das contas pela irregularidade, com aplicação de multa (Acórdão 3719/2009-TCU-Primeira Câmara, da relatoria do Ministro Augusto Sherman) . 
5.7.	Dos fatos, constata-se que foram desrespeitadas as normas relativas à matéria, que exigem solicitação e autorização para alteração do objeto do convênio. Registre-se, contudo, que, em consonância com a atual jurisprudência, não houve imputação do débito ao responsável, uma vez que houve benefício à população sem que houvesse prejuízo ao erário. 
6.	Da inobservância à Lei de Introdução às Normas do Direito Brasileiro (LINDB) 
6.1.	O recorrente contesta a inaplicabilidade dos artigos 20 e 22 da Lei de Introdução as Normas Direito Brasileiro-LINDB nas decisões emanadas por esta Corte de Contas (peça 176, p. 10-11) , tendo em vista os seguintes fundamentos:
	a) as irregularidades apontadas não denotam gravidade exacerbada a ensejar a irregularidade das contas. Ausentes os requisitos de falta grave, erro grosseiro, dolo ou dano ao erário (peça 176, p. 6) ;
	b) a matéria em discussão foi objeto de julgamento pela Justiça Federal da 4ª Região, através da Ação Penal 0002365-87.2014.4.04.0000/PR, por meio da qual ficou constada a ausência de má-fé nas condutas do gestor, bem como que este buscou readequar objeto pactuado (peça 176, p. 6) .
	Análise
6.2.	Os argumentos do recorrente não merecem prosperar. Embora LINDB alcance a atividade jurisdicional desta Corte de Contas, em especial a atividade de aplicação de sanções administrativas e de correção de atos irregulares, há de se examinar cada caso concreto para verificação da extensão de sua aplicação.
6.3.	Era esperado de um gestor médio uma atuação zelosa com programas de políticas públicas. É razoável afirmar que era possível ao responsável ter consciência das irregularidades que praticou e que era exigível conduta diversa daquela que ele adotou, consideradas as circunstâncias que o cercava. 
6.4.	No tocante à ausência de erro grosseiro por parte do responsável, cabe lembrar que a responsabilidade dos jurisdicionados perante o TCU é de natureza subjetiva, caracterizada mediante a presença de culpa stricto sensu, sendo desnecessária a caracterização de conduta dolosa ou má-fé do gestor para que este seja instado a ressarcir os prejuízos que tenha causado ao erário (Acórdão 9004/2018-TCU-Primeira Câmara, da relatoria do Ministro Bruno Dantas, 635/2017-Plenário, da relatoria do Ministro Aroldo Cedraz, 2781/2016-Plenário, 2420/2015-TCU-Plenário, ambos da relatoria do Ministro Benjamin Zymler) .
6.5.	A melhor hermenêutica a ser aplicada, considerando o disposto na LINDB, no âmbito das competências do Tribunal de Contas da União não acena no sentido restritivo, em que somente na hipótese de dolo ou erro grosseiro o agente público será pessoalmente responsabilizado, mas também nessas hipóteses, sob pena de se desprezar um dos pilares do regime jurídico-administrativo, que o princípio da indisponibilidade pela Administração Pública do interesse público. Dentro desse alicerce, encontra-se a indisponibilidade do patrimônio público.
6.6.	Outrossim, é preciso conceituar o que vem a ser erro grosseiro para o exercício do poder sancionatório desta Corte de Contas, o que foi realizado no voto condutor do Acórdão 2391/2018-TCU-Plenário, da relatoria do Ministro Benjamin Zymler, cujo trecho transcreve-se a seguir:
 (...) 
Segundo o art. 138 do Código Civil, o erro, sem nenhum tipo de qualificação quanto à sua gravidade, é aquele "que poderia ser percebido por pessoa de diligência normal, em face das circunstâncias do negócio" (grifos acrescidos) . Se ele for substancial, nos termos do art. 139, torna anulável o negócio jurídico. Se não, pode ser convalidado.
6.7.	Tomando como base esse parâmetro, o erro leve é o que somente seria percebido e, portanto, evitado por pessoa de diligência extraordinária, isto é, com grau de atenção acima do normal, considerada as circunstâncias do negócio. O erro grosseiro, por sua vez, é o que poderia ser percebido por pessoa com diligência abaixo do normal, ou seja, que seria evitado por pessoa com nível de atenção aquém do ordinário, consideradas as circunstâncias do negócio. Dito de outra forma, o erro grosseiro é o que decorreu de uma grave inobservância de um dever de cuidado, isto é, que foi praticado com culpa grave.
6.8.	Segundo Cristiano Chaves de Farias e Nelson Rosenvald, "culpa grave é caracterizada por uma conduta em que há uma imprudência ou imperícia extraordinária e inescusável, que consiste na omissão de um grau mínimo e elementar de diligência que todos observam" (FARIAS, Cristiano Chaves de. ROSENVALD, Nelson. Curso de Direito Civil. São Paulo: Atlas, p. 169) .
6.9.	Na mesma linha, o seguinte trecho do Acórdão 15080/2018-TCU-Primeira Câmara, relatado pelo Ministro Benjamin Zymler, reforça o entendimento para a aplicação do art. 28 da LINDB:
Neste ponto, calha observar que a descaracterização de culpa do gestor público pelo cometimento de um erro escusável coaduna-se com a nova disposição introduzida no Decreto-Lei 4.657/1942 (Lei de Introdução às Normas do Direito Brasileiro) mediante a Lei 13.655/2018, no sentido de que "Art. 28. O agente público responderá pessoalmente por suas decisões ou opiniões técnicas em caso de dolo ou erro grosseiro." O erro grosseiro, que, na verdade, se identifica com o erro inescusável, é o cometido pelo agente que tenha atuado com imprudência, imperícia ou negligência. O erro grosseiro ou inescusável caracteriza, pois, a culpa do agente. O erro escusável, por seu turno, é o cometido pelo agente dentro dos limites de atuação diligente que se espera, nas mesmas circunstâncias, de uma pessoa normal. Daí se admitir que o erro escusável afasta ou descaracteriza a culpa do agente.
6.10.	Tomando por base tais definições, os elementos acostados aos autos permitem concluir que o recorrente agiu, no mínimo, com culpa grave. Além de que, foram justamente atuações no exercício das atribuições que lhes competiam que favoreceram e permitiram a consumação das irregularidades constatadas, estando presentes os elementos da conduta culposa e da violação normativa. Por oportuno, destaque-se que remanesceram irregulares nos atos de gestão do Senhor Luiz Cezar Baptistel relacionados com a realização do procedimento licitatório mediante a Tomada de Preços 014/2008 e com as informações fornecidas na prestação de contas do Convênio 700.592/2008.
6.11.	Diante da identificação da irregularidade atribuída ao gestor, não há que se falar em valores jurídicos abstratos sem que sejam consideradas as consequências práticas da decisão.
6.12.	No regular desenvolvimento de uma fiscalização, apurar-se-á a responsabilidade do agente público de forma subjetiva, prescindindo-se do elemento dolo ou má-fé para eventual responsabilização desse agente, observado o devido processo legal, o contraditório e a ampla defesa, com os meios e recursos a ela inerentes. 
6.13.	Basta haver culpa stricto sensu para emergir a obrigação de ressarcir os cofres públicos. Nesse sentido, os seguintes precedentes: Acórdão 827/2019-TCU-Segunda Câmara, rel. Min. Ana Arraes; Acórdão 243/2010-TCU-Plenário, rel. Min. Aroldo Cedraz; Acórdão 827/2019-TCU-Segunda Câmara, rel. Min. Ana Arraes; Acórdão 7936/2018-TCU-Segunda Câmara, rel. Min. Augusto Sherman Cavalcanti; Acórdão 2391/2018-TCU-Plenário, rel. Min. Benjamim Zymler; Acórdão 2391/2018-TCU-Plenário, rel. Min. Benjamin Zymler.
6.14.	Merece, então, ser consignado enunciado de jurisprudência selecionada deste Tribunal, nos seguintes termos:
Enunciado: Para fins do exercício do poder sancionatório do TCU, erro grosseiro é o que decorreu de grave inobservância do dever de cuidado, isto é, que foi praticado com culpa grave. O dever de indenizar os prejuízos ao erário permanece sujeito à comprovação de dolo ou culpa, sem qualquer gradação, como é de praxe no âmbito da responsabilidade aquiliana, inclusive para fins do direito de regresso (art. 37, § 6º, da Constituição Federal) . As alterações promovidas na Lei de Introdução às Normas do Direito Brasileiro (LINB) pela Lei 13.655/2018, em especial a inclusão do art. 28, não provocaram modificação nos requisitos necessários para a responsabilidade financeira por débito. (Acórdão 2391/2018-TCU-Plenário, rel. Min. Benjamim Zymler) .
6.15.	Registre-se que a decisão prolatada por esta Corte considerou todo o esforço empreendido pelo responsável, tanto que foi descaracterizado o dano inicialmente suscitado nesta TCE, tendo em vista que os elementos de prova coligidos aos autos lograram demonstrar o efetivo emprego dos recursos do Convênio 700592/2008 em obras de recuperação e manutenção de estradas no Município de Marquinho-PR, embora em localidades distintas daquelas estipuladas no plano de trabalho da aludida avença.
6.16            No mais, não houve imputação de má-fé ao recorrente, mas, tão somente, a menção quanto à prática de atos de ofício que ensejaram sua responsabilização. Quanto a esse tipo de argumento, competia a ele apresentar elementos adicionais de que agiu com boa-fé de forma a afastar eventual incidência de juros de mora sobre o débito, matéria essa não afeta à presente preliminar invocada.  
6.17.           A citada decisão judicial (Ação Penal 0002365-87.2014.4.04.0000/PR) não é passível de alterar a conclusão pela ocorrência de débito e imputação de multa em sede da presente Tomada de Contas Especial, haja vista que aqui se trata de ônus do gestor em comprovar a regularidade da aplicação dos recursos públicos, ao passo que as apurações do Ministério Público Federal no inquérito policial e subsequente processo judicial estavam voltadas para a prática de conduta criminal, em instância independente da administrativa nos termos da legislação regente, apta a influir na esfera administrativa apenas se houvesse sentença penal de negativa de autoria do crime ou de inexistência do fato, situação não verificada no caso concreto. 
6.18.           Nesse sentido, vale destacar que a referida ação reconheceu que o denunciado Luiz Cezar Baptistel, agindo na qualidade de Prefeito do Município de Marquinho/PR, empregou recursos públicos em desacordo com o estabelecido no Convênio 7000592/2008/MAPA (peça 149, p. 2) . Acrescentou, ainda, que a prova dos autos demonstrou não apenas a utilização dos recursos em outros trechos de estradas vicinais, mas também deixou claro que houve tentativas de readequação do projeto de Convênio, as quais consistiram no envio de croquis nos quais constavam as áreas efetivamente recuperadas (peça 149, p. 5) .  
6.19.           Assim, as alegações apresentadas não merecem guarida. A decisão prolatada por esta Corte observou o disposto na Lei de Introdução ao Direito Brasileiro com a redação dada pela Lei 13.655/2018. 
7.	Da razoabilidade da multa
7.1.	O recorrente contesta o valor da multa a ele imposta, tendo em vista que não houve dolo ou intenção maliciosa pelo recorrente (peça 176, p. 10) .
	Análise
7.2.	Não assiste razão ao recorrente ao se insurgir contra a penalidade aplicada, uma vez que foram observados os princípios da razoabilidade e da proporcionalidade, sopesando a gravidade do ato.
7.3.	Em que pese o gestor ter recebido e gerido o valor do convênio para realizar o objeto pactuado, foi identificado nos autos desvio de objeto, uma vez que houve a substituição de estradas vicinais por outras, localizadas na mesma municipalidade, para recuperação e manutenção. 
7.4.	A multa se faz necessária, especialmente em razão do caráter retributivo e preventivo, seja geral ou especial, tendo em vista que o recorrente atuou para a concretização do desvio de objeto. 
7.5.	Quanto à proporcionalidade, é regra de interpretação, de natureza valorativa, que deve, de fato, permear o ordenamento jurídico. Visa o equilíbrio na restrição de direitos e concessão de benefícios, conforme leciona Inocêncio Mártires Coelho (MENDES, Gilmar Ferreira; Coelho, Inocêncio Mártires; Branco, Paulo Gustavo Gonet. Curso de direito constitucional. 5. ed. São Paulo: Saraiva, 2010, p. 181) . 
7..6.	Assim, nota-se que a multa aplicada é capaz de concretizar o elemento necessidade, integrante da proporcionalidade em sentido amplo, pois é importante que se puna o praticante do ato ilícito e o impeça de cometer novas irregularidades ou de agir de forma omissiva. 
7.7.	No caso em discussão, o objetivo da penalidade aplicada é punir o responsável pelas irregularidades e impedir que, em novas contratações, os mesmos vícios sejam praticados. De forma indireta, as penalidades aplicadas fomentam condutas tecnicamente adequadas e probas na utilização dos recursos públicos e na prestação de contas. 
7.8.	A proporcionalidade em sentido estrito, nos termos da doutrina escolhida (LENZA, Pedro, Direito constitucional esquematizado. 14. ed. São Paulo: Saraiva, 2010, p. 138) , exige que o ato praticado realize o objetivo pretendido sem restringir exageradamente outros valores constitucionalizados. 
7.9.	A ponderação do valor da apenação é tarefa do julgador, cabendo a ele ponderar a gravidade relativa das irregularidades na hora de calcular a dosimetria da pena a ser aplicada. 
7.10.	Assim, no que concerne à fixação da penalidade de multa, existe discricionariedade envolvida na fixação dos valores dessa espécie de sanção, cuja limitação é somente aquela prevista na Lei 8.443/92 e, deste modo, o quantum fixado na decisão compõe o próprio mérito da decisão administrativa, havendo apenas o limite máximo de acordo com o fundamento do julgamento de contas (contas julgadas sem débito - art. 58, I, da Lei 8.443/92) .
7.11.	Assim, a penalidade de multa respeita os limites legais. O valor da pena de multa fundada no art. 58, I, da Lei 8.443/92, fixado em R$ 10.000,00, é inferior ao valor máximo legal (Portaria 8/2020 = R$ 64.920,00) , tendo sido estabelecido em 15,44% do valor máximo legal, ressaltando novamente a legalidade no quantum arbitrado na decisão, proporcional à gravidade das irregularidades debatidas.
7.12.	Conclui-se, por fim, que a multa aplicada pelo Tribunal atende ao princípio da razoabilidade, quando analisada adequadamente aos subcritérios da necessidade, adequação e proporcionalidade em sentido estrito da pena.
CONCLUSÃO
8.	Em face das análises anteriores, conclui-se que:
a) foram desrespeitadas as normas relativas à matéria, que exigem solicitação e autorização para alteração do objeto do convênio. Registre-se, contudo, que, em consonância com a atual jurisprudência, não houve imputação do débito ao responsável, uma vez que houve benefício à população sem que houvesse prejuízo ao erário;
b) a decisão prolatada por esta Corte observou o disposto na Lei de Introdução ao Direito Brasileiro com a redação dada pela Lei 13.655/2018;
c) a citada decisão judicial (Ação Penal 0002365-87.2014.4.04.0000/PR) não é passível de alterar a conclusão pela ocorrência de débito e imputação de multa em sede da presente Tomada de Contas Especial, haja vista que aqui se trata de ônus do gestor em comprovar a regularidade da aplicação dos recursos públicos, ao passo que as apurações do Ministério Público Federal no inquérito policial e subsequente processo judicial estavam voltadas para a prática de conduta criminal, em instância independente da administrativa nos termos da legislação regente, apta a influir na esfera administrativa apenas se houvesse sentença penal de negativa de autoria do crime ou de inexistência do fato, situação não verificada no caso concreto. 
d) a multa aplicada pelo Tribunal atende ao princípio da razoabilidade, quando analisada adequadamente aos subcritérios da necessidade, adequação e proporcionalidade em sentido estrito da pena. 
8.1.	Com base nessas conclusões, superando as preliminares invocada pelo recorrente, entende-se que o acórdão recorrido é regular e válido e, no mérito, à míngua de novos elementos aptos a modificar os fundamentos daquele julgado, há que ser negado provimento ao presente recurso.
PROPOSTA DE ENCAMINHAMENTO
9.	Diante do exposto, com fundamento no artigo 32, inciso I, e 33 da Lei 8.443/1992, submetem-se os autos à consideração superior, propondo-se:
a) conhecer do recurso e, no mérito, negar-lhe provimento;
b) comunicar ao recorrente e aos demais interessados a deliberação que vier a ser proferida por esta Corte."
	É o relatório.

8.1. Thiago de Araujo Chamulera (62.203/OAB-PR) e outros, representando Luiz Cezar Baptistel.  
8.2. Marijani Blasius Ribeiro (42599/OAB-PR), representando Rosane Borges de Oliveira, Everaldo Della Justina Meurer, Sérgio Luiz Dal Pai, Vilso dos Santos e Gilmar Camargo;  
8.3. Eladio Luiz Roos (12.106/OAB-PR) e outros, representando M L V Construcoes e Servicos Ltda. - Epp.

Subprocurador-Geral Paulo Soares Bugarin.

RECURSO DE RECONSIDERAÇÃO. CONTAS IRREGULARES COM MULTA. ALTERAÇÃO NO OBJETO CONVENIADO SEM APROVAÇÃO PRÉVIA DO CONCEDENTE. EFETIVA EXECUÇÃO DAS OBRAS. EVIDÊNCIAS QUE MITIGAM A RESPONSABILIZAÇÃO. CONSECUÇÃO DAS FINALIDADES. DESVIO DE OBJETO. PROVIMENTO DO RECURSO. INSUBSISTÊNCIA DA MULTA APLICADA. CONTAS REGULARES COM RESSALVAS.

TOMADA DE CONTAS ESPECIAL (TCE)

Secretaria de Recursos (Serur).

Atendidos os requisitos de admissibilidade dos arts. 32, inciso I, e 33 da Lei 8.443/1992, conheço do recurso de reconsideração interposto por Luiz Cezar Baptistel, ex-prefeito do Município de Marquinho-PR, contra o Acórdão 818/2020-TCU-Segunda Câmara, relatado pelo Ministro Aroldo Cedraz.
A decisão atacada julgou irregulares as contas especiais do recorrente e lhe aplicou multa de R$ 10 mil, sem imputação de débito. Na origem do feito, a Coordenação de Contabilidade da Secretaria Executiva do Ministério da Agricultura, Pecuária e Abastecimento (MAPA) instaurou tomada de contas especial em razão da impugnação das despesas realizadas no Convênio 700592/2008, celebrado com o Município de Marquinho-PR com vistas a apoiar a recuperação e manutenção de estradas vicinais, no valor total de R$ 154.650,00, dos quais R$ 150.000,00 a cargo do concedente e R$ 4.650,00 a título de contrapartida municipal.
O recorrente sustentou que a irregularidade de suas contas restou fundamentada em falhas de natureza formal, eis que afastada a ocorrência de dano ao erário. Argumentou que o próprio fiscal das obras teria se manifestado pela possibilidade de elisão das inconformidades por mero ajuste no sistema de convênios e que falhas desse jaez seriam acolhidas pela jurisprudência do TCU como passíveis de ressalvas nas contas, mas não de irregularidade. 
Acrescentou que as ações conduzidas pela municipalidade estiveram estritamente associadas ao atendimento do interesse público e que as falhas constatadas não configurariam, nos termos da Lei de Introdução as Normas Direito Brasileiro- LINDB, falta grave, erro grosseiro, dolo ou dano ao erário. Registrou que a matéria em discussão foi objeto de julgamento pela Justiça Federal da 4ª Região, através da Ação Penal 0002365-87.2014.4.04.0000/PR, por meio da qual teria sido constatada a ausência de má-fé e a atuação do gestor para corrigir o objeto pactuado. 
Por último, contestou a multa que lhe foi aplicada, imputando-a desproporcional aos fatos tidos como irregulares.
A Secretaria de Recursos - Serur propôs rejeitar as razões recursais e manter a íntegra do acórdão recorrido. O Ministério Público junto ao TCU - MPTCU acompanhou a proposta. 
Com as vênias por divergir dos pareceres, considero que as questões fáticas que envolveram o convênio executado pelo recorrente, à luz da jurisprudência do TCU, não justificam a irregularidade de suas contas.
A falha que fundamentou o acórdão condenatório diz respeito à execução das obras em trecho diferente daquele pactuado no convênio, o que levou à rejeição das contas pelo órgão concedente. 
Diferentemente do previsto no detalhamento do ajuste, o trecho a receber os serviços de recuperação e manutenção não foi o inicialmente previsto, denominado "Terra Boa - Anta Gorda - São Roque", com extensão de 19,5 km. Sem que houvesse aprovação formal do órgão concedente, outro trecho foi contemplado, qual seja: "Sede (Marquinho) - Marquinho Velho (4,5 km) ", "Anta Gorda - Juti (6 km) ", "Rio da Barra - Caçador (4,5 km) " e "Rio da Barra - Piquiri (6 km) ", totalizando extensão superior à pactuada.
A unidade instrutiva que atuou na fase inicial do feito concluiu pela regularidade das contas com ressalvas, mas o Tribunal acompanhou a divergência suscitada pelo MPTCU, que avaliou inexcusável a culpa do recorrente em face da assinatura do convênio federal quando, para execução do mesmo objeto, já havia assinado outro convênio com o Departamento de Estradas e Rodagem do Estado do Paraná - DER/PR, sem que houvesse antecipado a intenção de alterar o trecho estradal a ser recuperado com recursos federais.
Avaliou o Parquet que "o Senhor Luiz Cezar Baptistel detinha conhecimento à época - na qualidade de Prefeito Municipal e signatário dos dois convênios firmados pelo Município de Marquinho/PR (o estadual, com o DER/PR, de n.º 031/2008, datado de 16/4/2008; e o federal, com o MAPA, de n.º 700.592/2008, assinado em 18/12/2008) - de que, no decurso das tratativas com o órgão concedente federal até a assinatura do respectivo instrumento e, com mais ênfase, na autorização e processamento da Tomada de Preços n.º 014/2008 (9/11/2008) e assinatura do correspondente contrato (9/12/2008) , os serviços nos locais originais já haviam sido executados pelo DER/PR".
Também aduziu o MPTCU que "embora tivessem sido efetivamente executados os serviços nos novos trechos de estradas vicinais do município convenente, os documentos originais e complementares da prestação de contas se referem apenas à recuperação e manutenção de estradas vicinais nos trechos originais indicados no plano de trabalho do convênio celebrado com o Ministério, no valor de R$ 154.649,40. Também na Nota Fiscal n.º 000037, emitida em 30/12/2008, no valor de R$ 154.649,40, há referência aos serviços do Convênio n.º 700.592/2008, sem menção alguma à execução dos novos trechos das estradas."
Embora inafastável a responsabilidade do agente público que assina dois convênios distintos para execução de idêntico objeto, há elementos nos autos que demonstram cenário diverso e que mitigam a culpabilidade do recorrente.
O primeiro deles diz respeito à inclusão no sistema Siconv, pelo município convenente, de novo mapa de localização dos trechos a serem manutenidos, realizada em 25/11/2008 (peça 135, p. 5) , antes mesmo da assinatura do Convênio 700.592/2008, firmado com o MAPA em 09/12/2008.
A Nota Técnica 92/2010, de 26/4/2010 (peça 2, p. 27-33) , emitida pela Coordenação Geral de Prestação de Contas da Secretaria Executiva do MAPA - CGPI, registrou a seguinte justificativa do Município para a alteração dos trechos objeto do convênio (destaques acrescidos) : 
Devido a demora na execução por parte do DER/PR e por informações extraoficiais de que o Convenio seria cancelado, por já estar vencido, tais motivos nos levaram a inserir os mesmos trechos no Convênio n° 31/2008-DER/PR e no Plano de Trabalho que originou o Convênio 700.592/2009 -  MAPA.
Porém, entre o período de inserção do Plano de Trabalho (proposta 2873/2009-SICONV) até sua aprovação, o Estado do Paraná, através do DER/PR, reconsiderou a solicitação do Convênio n° 31/2009- DER/PR (e o executou) ocasionando que quando da vinda do Fiscal do MAPA, o Sr. Salvador Bertoni Gamba, Guarapuava/PR, para vistoriar os trechos a serem executados, os mesmos estavam sendo executados pelo DER/PR, motivo pelo qual nos orientou a inserir no SICONV croquis do novo trecho a ser readequado, o qual na época o vistoriou. Atendemos a tal orientação, conforme comprova a Aba Anexos da Proposta 2873/2009-SICONV, inserindo o arquivo Marquinho 2.jpg, detalhando as localidades do interior do município de Marquinho e também o arquivo Marquinho 22.jpg, croqui dos novos trechos a serem recuperados através da execução do Convênio que viesse a ser celebrado através da Proposta.
Cumprida a solicitação via SICONV, não houve nenhum tipo de solicitação ou parecer para que efetuássemos a alteração dos novos trechos no Plano de Trabalho, ao contrário, porém, verificamos que em 28nov2008, o Coordenador-Geral de Parcerias Institucionais, o Sr. Márcio Cândido Alves, emitiu no Siconv, parecer de aprovação do Plano de Trabalho, o que consideramos por aceito a inserção dos novos trechos a serem executados através da Proposta 2873/2009-Siconv.
Além da tempestiva inserção de croquis delimitando a alteração dos trechos a receberem recursos federais, a alegada aprovação pelo concedente do plano de trabalho em data posterior à apresentação de tais informações é elemento relevante para apreciação da responsabilidade do recorrente. 
Outra informação que considero importante, também incluída na instrução de mérito da Secex/PR, diz respeito à declaração feita pelo servidor designado pela concedente para avaliação das obras, o Fiscal Federal Agropecuário Alexandre Isaac Akerman Fraga, nos autos da Ação Penal 0002365-87.2014.4.04.0000/PR, que tramitou na Justiça Federal da 4ª Região em razão das mesmas situações avaliadas no presente processo. Nos termos a seguir transcritos, o fiscal do concedente avaliou que os trechos efetivamente contemplados eram equivalentes, em quantidade, com aqueles inicialmente previstos (peça 150, p. 7, destaques acrescidos) :
MPF: E a quantidade, o senhor chegou a medir os quilômetros dos trechos que foram feitos?
ALEXANDRE: Sim!
MPF: E quanto é que deu? Deu mais ou menos o mesmo tanto do Convênio?
ALEXANDRE: Era semelhante, só que a única coisa é que eram outros trechos... daí eu falei: eu, como fiscal, eu estou acompanhando o Convênio e eu não vou poder me abster de dizer o que está acontecendo aqui. Agora vocês vão ter que tentar junto ao Ministério da Agricultura ver a possibilidade...' eu já, de antemão, sabia que ia dar problema para eles. Porque, como eles não alteraram os trechos no sistema de convênios... eu achei que eles iam ter problemas mesmo. Porque para eles poderem ter feito esses outros trechos teriam que ter feito essa alteração no sistema. Deveriam ter comunicado o Ministério previamente, e não feita essa comunicação. Esse pedido de alteração do plano de trabalho. Então, aí... mas, a meu ver, não houve má-fé das pessoas, foi só essa questão aí mesmo. 
Nesse cenário, sendo certa que a atuação do recorrente não alcançou o formalismo exigido para submeter a alteração do objeto do convênio ao órgão concedente, por outro lado é forçoso perceber que a mudança não pode ser compreendida como realizada às escuras, de forma dolosa pelo responsável, que enviou previamente à assinatura do convênio croquis com os novos trechos a serem recuperados.
Na mesma linha foi o entendimento do magistrado que apreciou a ação penal acima referida (peça 150, p. 6, destaques acrescidos) :
Com efeito, a prova dos autos demonstrou não apenas a utilização dos recursos em outros trechos de estradas vicinais, mas também deixou claro que houve tentativas de readequação do projeto de Convênio, as quais consistiram no envio de croquis nos quais constavam as áreas efetivamente recuperadas. Portanto, é nítido que não houve tentativa de dissimulação quanto ao fato de que os recursos não foram aplicados efetivamente nos trechos "Terra Boa - Anta Gorda - São Roque", o qual se encontrava especificado na celebração original.
Ademais, a própria decisão recorrida reconheceu ter sido alcançada a finalidade última do convênio e o MPTCU, a despeito de manifestar-se pela irregularidade das contas, aduziu em seu parecer:
Resta insubsistente, portanto, o débito inicialmente apurado nos autos, considerando não ter havido desvio de finalidade na execução do convênio originário, mas apenas, em grau de ressalva nas contas do Senhor Luiz Cezar Baptistel nesse caso, desvio de objeto (substituição de estradas vicinais por outras, localizadas na mesma municipalidade, para recuperação e manutenção) , sem prejuízo ao interesse dos partícipes. 
Embora inconteste a alteração do trecho previsto no convênio, os objetivos expressos no plano de trabalho e na listagem de metas do convênio convergem com os serviços efetivamente realizados:
Plano de trabalho: "apoiar a recuperação e manutenção de estradas vicinais no Município de Marquinho" (peça 1, p. 24) 
Listagem de metas do convênio segundo indicado no Siconv: "realizar a recuperação de 19,5 km de estrada vicinal no Município de Marquinho" (peça 1, p. 48) 
O defendente ainda sustentou que os novos trechos de manutenção estavam localizados nas mesmas estradas originalmente contempladas.
Trago tais elementos não para indicar a correção do procedimento do ente municipal ao alterar a localização das obras sem prévia aprovação expressa do órgão concedente, mas para demonstrar que, em essência, o objeto efetivamente executado atendeu à finalidade almejada no convênio federal.
Destarte, ainda que incapazes de afastar por completo as falhas ocorridas, tais avaliações permitem compreendê-las como de caráter formal, incompatíveis com um julgamento pela irregularidade das contas e seus graves consectários jurídicos.
Assim sendo, considero que a situação examinada configura típico desvio de objeto, que faz jus, consoante majoritária jurisprudência do TCU, a ressalvas nas contas, conforme verificado nos seguintes precedentes: Acórdão 2606/2013-TCU-Plenário, Relator Ministro Benjamin Zymler; Acórdão 3515/2013-TCU-Segunda Câmara, Relator Ministro-Substituto André Luís de Carvalho; Acórdão 3366/2011-TCU-Primeira Câmara, Relator Ministro-Substituto Weder de Oliveira; e Acórdão 3601/2017-TCU-Segunda Câmara, Relator Ministro-Substituto Marcos Bemquerer, dentre outros. Pela pertinência, transcrevo abaixo outros precedentes concordantes com o desfecho que ora proponho:
Acórdão 2700/2009-TCU-Primeira Câmara - Relator Ministro Valmir Campelo
Julgam-se regulares com ressalvas as contas de responsável que comprove a aplicação de recursos pactuados em convênio que, embora com desvio do local de realização da obra, se deu na mesma natureza daquela inicialmente acertada, com benefícios à comunidade.
Acórdão 1295/2016-TCU-Primeira Câmara - Relator Ministro José Múcio Monteiro
A alteração de plano de trabalho sem a anuência do órgão repassador, mas que configure somente desvio de objeto, sem outras implicações gravosas, por si só é considerada insuficiente para caracterizar a ocorrência de dano ao erário, conduzindo, como regra, ao julgamento pela regularidade com ressalva das contas dos gestores, sem imputação de débito.
Acórdão 1121/2008-TCU-Primeira Câmara - Relator Ministro Guilherme Palmeira
Julgam-se regulares com ressalva as contas quando, mesmo com o descumprimento do plano de trabalho, restar constatado que os recursos do convênio foram integralmente aplicados no seu objeto e em prol da comunidade, sem indícios de malversação dos recursos. O convenente deve submeter, previamente, à autorização do órgão concedente as alterações que se façam necessárias nos planos de trabalhos de convênios.
Ante o exposto, proponho o provimento do recurso de reconsideração de forma a tornar insubsistente as condenações do Acórdão 818/2020-TCU-Segunda Câmara e julgar regulares com ressalvas as contas de Luiz Cezar Baptistel, dando-lhe quitação.
		Assim, renovando vênias por divergir dos pareceres, VOTO pela adoção da minuta de acórdão que trago ao escrutínio deste colegiado.
TCU, Sala das Sessões Ministro Luciano Brandão Alves de Souza, em 13 de abril de 2021.
JORGE OLIVEIRA 
Relator